【裁判字號】    92,判,545
【裁判日期】    920515
【裁判案由】    遺產稅
【裁判全文】
最  高  行  政  法  院  判  決                    九十二年度判字第五四五號
    上  訴  人  乙○○
                甲○○
                戊○○
                丁○○○
    兼 右四 人
    送達代收人  丙○○
    右五人共同
    訴訟代理人  施博文會計師
    被 上訴 人  財政部臺北市國稅局
    代  表  人  己○○
右當事人間因遺產稅事件，上訴人不服中華民國九十年十二月二十六日臺北高等行政
法院八十九年度訴字第三二五九號判決，提起上訴。本院判決如左：
    主  文
上訴駁回。
上訴審訴訟費用由上訴人負擔。
    理  由
本件上訴人主張：一、系爭土地座落臺北市○○區○○段五小段五三地號，本屬保護
區內之農地，惟依臺北市政府都市發展局核發之土地使用分區及公共設施用地證明書
（民國九十一年一月八日北市都二證字第九二○○八五九號函）所載，系爭土地已依
都市計劃變更為住宅區，是故系爭土地於判決時已屬住宅區，符合遺產及贈與稅法第
三十條第二項抵繳規定之要件。惟被上訴人及原判決不查，而仍將系爭土地以保護區
之農業用地，不易變價而駁回上訴人抵繳之申請，實忽略系爭土地已變更為住宅區之
事實。二、本案系爭土地，即便是被認定為保護區之農業用地，依行為時遺產及贈與
稅法第三十條第二項之解釋（即八十四年一月二十三日修正前），亦符合抵繳之要件
。惟被上訴人及原判決未查本案係修正前之案件，而依修正後之遺產及贈與稅法第三
十條第二項及其施行細則第四十三條之一之規定（為八十五年四月十七日增訂）將系
爭土地，以保護區之農業用地非「課徵標的物」且不易變價為由而否准上訴人之抵繳
，實有適用法規不當之違法。且依鈞院六十年判字第三七號判例所示：「遺產稅之課
徵，以人民死亡時之實際遺有之財產為標的．．．」本案被繼承人林榮賢於八十年六
月二十三日死亡，即屬遺產及贈與稅法修正前之案件，故申請抵繳有關事宜，亦應適
用行為時之規定。因此免稅額、扣除額等均適用舊法之規定，申請抵繳有關事宜與稅
額攸關，亦應適用死亡時稅法之規定，方為一致。又系爭土地是否適於抵繳屬稅捐實
體法之問題，殊不能僅以「申請時」抵繳之程序，而認定「抵繳」係屬程序；從而依
實體從舊之法安定性原則，更應適用舊法之規定（司法院釋字第三四三號解釋參照）
。縱然認為申請抵繳係稅捐程序之問題，依稅捐稽徵法第一條之一規定，程序從新之
原則，為保護納稅義務人而有例外之規定；被上訴人不得為求程序之方便而枉顧上訴
人之權益，使本應適用舊法之規定（行為時），卻以新法否准上訴人抵繳案。另依行
為時遺產及贈與稅法第三十條第二項之法條文義解釋，因本案被繼承人死亡時所有易
於變現之財產，經事過境遷，現尚存有限。更何況各該易於變現之財產尚不足以繳納
本案應納遺產稅新台幣（下同）四一、七八五、二三九元，上訴人申請以遺產中之前
揭系爭土地抵繳遺產稅，乃完納本案稅款必經之途。又依財政部七十二年九月二十日
臺財稅第三六六八四號函釋意旨，遺產中之農業用地亦可抵繳遺產稅，僅係未屆滿五
年者，追繳遺產稅而已，並不礙其能抵繳遺產稅。然被上訴人竟以八十八年一月七日
（八八）財北國稅徵字第八八○○○四○三號函覆上訴人，否准該筆土地之抵繳遺產
稅，顯然誤解上揭第三六六八四號函釋意旨；依其意旨，遺產中之農業用地可以抵繳
遺產稅並不以得否追繳應納稅款為適用要件，被上訴人顯增加法律所無之限制。本案
自被繼承人死亡迄今已逾五年，此五年期間繼承人既已依法繼續經營農業使用（合法
行為），即無依行為時農業發展條例第三十一條但書規定應追繳應納稅款之處罰必要
，上訴人等未違反繼續經營農業用地致無庸追繳稅款之事實，被上訴人不應執之以否
准該農業用地之抵繳遺產稅，依「實體從舊原則」，本案理應可適用。況保護區土地
，依財政部七十四年八月十二日臺財稅第二○八九三號函及財政部七十五年十一月十
一日臺財稅第七五七○八六五號函規定，若該土地移為國有，對陽明山國家公園全區
之土地管理將有所助益，稽徵機關可予受理抵繳。綜上可證，適用舊法之解釋有利於
上訴人。三、系爭土地係被繼承人林榮賢之遺產，已列入遺產總額中計算，因係農業
用地，符合遺產及贈與稅法第十七條農地扣除額之規定，其價額乃得自遺產總額中扣
除，惟其既依法已計列為遺產稅「課稅標的」，自與同稅法第十六條關於自始即不計
入遺產總額計課之規定不同（同法第十四條參照）。故系爭土地為被繼承人之遺產，
即為課稅標的。既為課徵標的，則依第三十條第二項，即得以實物抵繳之。即使是以
修正後同法函攝，系爭土地亦為「課徵標的物」，從而無後段是否易於變價之問題，
是故該施行細則有牴觸母法之嫌。至於原判決援引用同法施行細則第四十三條之一解
釋「課徵標的物」，實忽略實體從舊之法安定原則，並侵害上訴人之信賴利益，顯有
判決適用法規不當之違法。四、依財政部八十七年七月十五日臺財稅第八七一九五一
六九一號函規定之意旨，可知免徵遺產稅之公共設施保留地，即屬計入遺產總額中之
遺產，為遺產稅之「課徵標的」。同理，因農地扣除額而免徵遺產稅之系爭保護區農
業用地，亦即為「課徵標的」。是以免徵遺產稅之遺產亦屬經課徵遺產稅之遺產。原
判決不查，將免徵遺產稅之系爭農地，依遺產及贈與稅法施行細則第四十三條之一，
認定為非「課徵標的物」，適用法令顯有違誤。五、原判決依遺產及贈與稅法施行細
則第四十三條之一規定，認本案系爭農地，非「課徵標的物」；惟該施行細則第四十
三條之一「課徵標的」之解釋，實已逾越母法之授權範圍，增加法律所無之限制，又
何謂「課徵標的物」，涉及課稅之內容、範圍及納稅義務人之租稅權益，卻以施行細
則明訂，實已違反中央法規標準法第五條第一項第二款及租稅法律主義與憲法建立層
級化法律保留之規範目的相違（司法院釋字第二一七號及第四四三號解釋參照）。六
、本案前經被上訴人以八十六年五月十日（八六）財北國稅徵字第八六一三七一八七
號函核准在案，基於同一案件之「信賴保護原則」及「實質存續力」之確定效果，被
上訴人不應變更原准予抵繳之行政處分而否准上訴人等之申請，否則有違「信賴保護
」之意（司法院釋字第五二九號解釋參照）。綜上所論，原判決有行政訴訟法第二百
四十二條及第二百四十三條第一項之違背法令，請求判決廢棄原判決並撤銷一再訴願
決定及原處分等語。
被上訴人則以：按實體從舊，程序從新，為適用法規之一般原則，繳納遺產稅乃屬稅
捐之稽徵程序，應適用行為時有效之法律或解釋函釋。上訴人稱以系爭土地抵繳遺產
稅應適用實體法之規定，從而主張原審判決違背法令，顯有誤解。又原審判決依行為
時遺產及贈與稅法第三十條及同法施行細則第四十三條之一論斷上訴人提供抵繳系爭
土地為非屬遺產稅課徵標的，本不符抵繳遺產稅，然被上訴人誤以為係課徵遺產稅之
標的，於八十六年五月十日（八六）財北國稅徵字第八六一三七一八七號函同意，惟
因上訴人等未依該臺北市士林地政事務所通知辦理補正，經該所駁回系爭土地登記之
申請，被上訴人乃據於八十六年十月七日以（八六）財北國稅徵字第八六一八三七○
六號函駁回上訴人等抵繳遺產稅之申請，被上訴人原准予抵繳之行政處分即失效力。
嗣上訴人等復於八十七年間迭次向被上訴人申請以系爭土地抵繳遺產稅，經被上訴人
以系爭土地非遺產稅課徵標的物，且為保護區內之農業用地，與行為時遺產及贈與稅
法第三十條第二項後段易於變價之規定不符，並無上訴人所稱不適用法規及適用法規
不當之情事；況系爭土地上訴人於原審亦自認為位於陽明山保護區內之土地，難以變
賣，而復以系爭土地已變更為住宅區，據以辯解其申請抵繳遺產稅之合法性，顯然自
相矛盾。上訴人對遺產稅課徵標的之定義，主張計入「遺產總額者，即屬遺產稅之課
徵標的物」，而忽未究明「並經課徵遺產稅之遺產」，避重就輕，妄斷指謫原審判決
有適用法令之違法。另本件上訴人主張依財政部七十四年八月十二日臺財稅第二○八
九三號函釋及七十五年十一月十一日臺財稅第七五七○八六五號函釋規定，應准其以
系爭土地抵繳遺產稅，惟查前開函釋業經財政部八十六年八月七日臺財稅第八六一○
八一八七七號函釋，自八十六年九月一日起，非經該重行核定，一律不再援引適用。
從而上訴人主張原審判決適用法令不當，即無理由。請求駁回上訴人之上訴等語，資
為抗辯。
原審斟酌全辯論意旨及調查證據結果，以：本件上訴人等不服被上訴人否准渠等以系
爭土地抵繳遺產稅之申請，以渠等於八十六年五月五日申請以系爭土地抵繳遺產稅，
業經被上訴人以八十六年五月十日財北國稅徵字第八六一三七一八七號函同意，茲
渠等再以系爭土地抵繳遺產稅，亦應准予受理，且系爭土地確係被繼承人之遺產，僅
因系爭土地符合行為時遺產及贈與稅法第十七條農地扣除額之規定，其價值得自遺產
總額中扣除，惟仍屬遺產稅課徵標的，又依財政部七十二年九月二十日臺財稅字第三
六六八四號函釋，遺產中之農業用地，亦得抵繳遺產稅，況依財政部七十五年十一月
十一日臺財稅字第七五七○八六五號函釋，保護區之土地，若納稅義務人確無現金繳
稅，又無其他適合抵繳之實物，稽徵機關可予受理抵繳，雖該函未編入八十六年版遺
產及贈與稅法令彙編，惟於被繼承人八十年六月二十三日死亡時，仍應有其適用，系
爭土地實難以變價，請准予抵繳遺產稅云云。惟按「遺產稅或贈與稅應納稅額在三十
萬元以上，納稅義務人確有困難，不能一次繳納現金時，得於前項規定納稅期限內，
向該管稽徵機關申請核准，分十二期以內繳納；每期間隔以不超過二個月為限，並准
以課徵標的物或其他易於變價或保管之實物一次抵繳。」為行為時遺產及贈與稅法第
三十條第二項所規定。又本法第三十條第二項所稱課徵標的物，係指依本法規定計入
本次遺產總額或贈與總額並經課徵遺產稅之遺產或贈與稅之受贈財產，復為同法施行
細則第四十三條之一所明定。本件系爭土地雖係屬上訴人等繼承之遺產，惟因係農地
，非屬遺產稅課徵標的，本不符抵繳遺產稅，然被上訴人誤以為係課徵遺產稅之標的
，於八十六年五月十日財北國稅徵字第八六一三七一八七號函同意，惟因上訴人等
未依台北市士林地政事務所通知辦理補正，經該所駁回系爭土地登記之申請，被上訴
人乃據於八十六年十月七日以財北國稅徵字第八六一八三七○六號函駁回上訴人等
抵繳遺產稅之申請，被上訴人原准予抵繳遺產稅之行政處分即失效力。嗣上訴人等復
於八十七年間迭次向被上訴人申請以系爭土地抵繳遺產稅，經被上訴人以系爭土地非
遺產稅課徵標的物，且為保護區內之農業用地，與行為時遺產及贈與稅法第三十條第
二項後段易於變價之規定不符，乃否准受理，並無不妥。至所稱遺產中之農業用地，
經稽徵機關依行為時遺產及贈與稅法第十七條第一項第六款但書規定扣除其土地價值
之全數免徵遺產稅後，繼承人如於繼續經營不滿五年之內，申請以該土地抵繳稅款者
，應依農業發展條例第三十一條規定，追繳應納稅款，是系爭土地於追繳應納稅款後
，應為課徵標的一節，依財政部七十五年十二月二十四日臺財稅字第七五七六七八一
號函釋，農業發展條例第三十一條但書所稱繼續經營五年期間，應自被繼承人死亡之
日起算，本案被繼承人係於八十年六月二十三日死亡，截至上訴人等八十七年四月十
八日及同年七月十三日申請以系爭土地抵繳遺產稅時，已逾五年之期間，自無上開財
政部七十二年九月二十日臺財稅字第三六六八四號函釋應追繳稅款之適用。又財政部
七十五年十一月十一日臺財稅字第七五七○八六五號函釋，業經該部以八十六年八月
七日臺財稅字第八六一○八一八七七號函釋，自八十六年九月一日起，非經該部重行
核定，一律不再援引適用，是上訴人等八十七年間迭次援引該號函釋，向被上訴人申
請以系爭土地抵繳遺產稅時，自屬無據。因認被上訴人所為核駁處分及訴願決定予以
維持，均無不合。乃予駁回上訴人於原審之訴。上訴論旨，雖執前詞而指摘原判決有
行政訴訟法第二百四十二條、第二百四十三條第一項之違法云云。但查實體從舊，程
序從新，為適用法規之一般原則，繳納遺產稅乃屬稅捐之稽徵程序，應適用行為時有
效之法律或解釋函釋。上訴人稱以系爭土地抵繳遺產稅應適用實體法之規定，從而主
張原審判決違背法令，顯有誤解。又原審判決依行為時遺產及贈與稅法第三十條及同
法施行細則第四十三條之一論斷上訴人提供抵繳系爭土地為非屬遺產稅課徵標的，本
不符抵繳遺產稅，然被上訴人誤以為係課徵遺產稅之標的，於八十六年五月十日（八
六）財北國稅徵字第八六一三七一八七號函同意，嗣因上訴人等未依該臺北市士林地
政事務所通知辦理補正，經該所駁回系爭土地登記之申請，被上訴人乃據於八十六年
十月七日以（八六）財北國稅徵字第八六一八三七○六號函駁回上訴人等抵繳遺產稅
之申請，被上訴人原准予抵繳之行政處分即失效力。上訴人等復於八十七年間迭次向
被上訴人申請以系爭土地抵繳遺產稅，經被上訴人以系爭土地非遺產稅課徵標的物，
且為保護區內之農業用地，與行為時遺產及贈與稅法第三十條第二項後段易於變價之
規定不符，而予否准，尚無違信賴保護原則。況上訴人於原審亦自認系爭土地位於陽
明山保護區內之土地，難以變賣，茲復以系爭土地已變更為住宅區，據以主張其申請
抵繳遺產稅之合法性，自非足取。又上訴人據引之財政部七十四年八月十二日臺財稅
第二○八九三號函釋及七十五年十一月十一日臺財稅第七五七○八六五號函釋，認本
件應准許以系爭土地抵繳遺產稅者，業經財政部八十六年八月七日臺財稅第八六一○
八一八七七號函示，自八十六年九月一日起，非經該重行核定，一律不再援引適用。
至上訴人所指遺產及贈與稅法施行細則第四十三條之一，已逾越母法之授權，增加法
律所無之限制，違反中央法規標準法第五條第一項第二款及租稅法律主義與憲法法律
保留原則云云。衡屬其個人主觀之見解，殊難憑取。本件上訴非有理由，應予駁回。
據上論結，本件上訴為無理由，爰依行政訴訟法第二百五十五條第一項、第九十八條
第三項前段、第一百零四條、民事訴訟法第九十五條、第八十五條第一項前段，判決
如主文。
中    華    民    國    九十二      年      五        月      十五      日
                    最 高 行 政 法 院  第 五 庭
                                審 判 長 法  官      徐  樹  海
                                         法  官      廖  宏  明
                                         法  官      鄭  淑  貞
                                         法  官      林  家  惠
                                         法  官      林  茂  權
右  正  本  證  明  與  原  本  無  異
                                         法院書記官  陳  盛  信
中    華    民    國    九十二      年      五        月      十五      日


司法院資訊處製作；財團法人民間司法改革基金會備份。
